臺灣臺東地方法院民事判決
109年度簡上字第9號
上  訴  人
即  被  告  黃倚慈  
訴訟代理人  吳漢成律師
被  上訴人  
即  原  告  林錦    

訴訟代理人  李嫦娥  

上列當事人間債務人異議之訴事件，上訴人對於中華民國108年1
月14日本院臺東簡易庭108年度東簡字第282號第一審判決提起上
訴，被上訴人為訴之變更，本院於110年11月30日言詞辯論終結
，判決如下：
    主      文
上訴人應給付被上訴人新臺幣貳拾壹萬肆仟陸佰陸拾參元，及自
民國一○九年五月二十九日起至清償日止，按週年利率百分之五
計算之利息。
第二審變更之訴訴訟費用由上訴人負擔。
    事實及理由
壹、程序部分
一、在第二審為訴之變更或追加，非經他造同意，不得為之，但
    請求之基礎事實同一者；擴張或減縮應受判決事項之聲明者
    ；因情事變更而以他項聲明代最初之聲明者，不在此限，此
    觀諸民事訴訟法第446條第1項、第255條第1項第2款、第3款
    、第4款等規定即明。所謂「請求之基礎事實同一者」，係
    指變更或追加之訴與原訴之主要爭點有其共同性，各請求利
    益之主張在社會生活上可認為同一或關連，而就原請求之訴
    訟及證據資料，於審理繼續進行在相當程度範圍內具有同一
    性或一體性，得期待於後請求之審理予以利用，俾先後兩請
    求在同一程序得加以解決，避免重複審理，進而為統一解決
    紛爭者即屬之（最高法院100年度台抗字第716號裁定意旨參
    照）。被上訴人於原審依強制執行法規定，請求本院108年
    度司執字第11337號清償債務強制執行事件（下稱系爭執行
    事件）對其之強制執行程序應予撤銷。原審法院為被上訴人
    勝訴之判決後，被上訴人於第二審訴訟期間即民國109年5月
    28日，以系爭執行程序已因第三人第一商業銀行股份有限公
    司台東分行（下稱第一商銀）給付完畢而執行終結，無法撤
    銷，被上訴人遂變更依民法第179條規定，請求上訴人返還
    不當得利新臺幣（下同）214,663元（詳本院卷第49頁)，嗣
    變更新訴之應受判決事項之聲明，請求上訴人給付214,663
    元，及自變更本項聲明之翌日起至清償日止，按週年利率5％
    計算之利息（詳本院卷第135頁）。其訴之變更核屬因情事
    變更而以他項聲明代最初之聲明，且變更之訴與變更新訴之
    應受判決事項之聲明，其基礎事實均基於被上訴人有無參加
    訴外人陳阿桃召集並擔任會首，會期自105年1月20日起之互
    助會（下稱系爭合會）之爭議，彼此互具共同性，在社會生
    活上可認為同一或關連，且原請求之訴訟及證據資料，於變
    更之訴審理中得加以利用，自屬請求之基礎事實同一，當無
    庸經上訴人之同意，即應容許被上訴人在第二審為上開訴及
    聲明之變更。
二、當事人在第二審為訴之變更，係撤回原訴而提起新訴者，原
    訴已因訴之准許變更而視為撤回，第一審法院就原訴所為之
    判決，因此失其效力，第二審法院僅得就變更之新訴審判，
    不得就第一審之原訴更為裁判（最高法院66年台上字第3320
    號判例、95年度台上字第445號判決要旨參照)。本件既經被
    上訴人為訴之變更，本院自應專就變更之新訴為裁判。
貳、實體部分
一、被上訴人主張：上訴人並非系爭合會會員，伊未積欠上訴人
    債務，況伊沒有參加系爭合會。伊至陳阿桃死亡後，廖秋菊
    有拿票來找伊要錢，才發現伊被冒名開本票（指系爭本票）
    ；系爭本票上的印章是上一會陳阿桃自己刻的，沒有還伊，
    系爭本票上都沒有伊的簽名，章不是伊蓋的；伊之前有跟過
    陳阿桃的會，但這次（指系爭合會）沒有跟。然上訴人竟於
    108年4月22日以伊標得系爭合會之合會金後，簽發相當於往
    後需繳交匯款金額、如附表所示之本票7紙（下合稱系爭本
    票），每張面額30,000元，交付予上訴人作為擔保，伊在會
    首陳阿桃於106年4月11日死亡後即藉詞不清償為由，憑系爭
    本票向本院聲請核發支付命令（案號：108年度司促字第155
    1號），並持系爭支付命令作為執行名義（下稱系爭執行名
    義），向第一商銀收取被上訴人之存款，以致被上訴人受有
    214,663元【計算式：214,913元-第一商銀手續費250元】之
    損害，爰依不當得利之法律關係，請求上訴人返還不當得利
    214,663元等語。並聲明：上訴人應給付被上訴人214,663元
    ，及自109年5月29日（即變更訴之聲明之翌日）起至清償日
    止，按週年利率5％計算之法定遲延利息。
二、上訴人則以：上訴人係借用其女許惠如之名義參加系爭合會
    ，實際上合會會員為上訴人，此業經證人廖秋菊到庭作證明
    確。被上訴人有參加系爭合會，此從被上訴人於原審主張其
    沒有收到會首所交付會款可知。被上訴人於105年1月20日得
    標至會首陳阿桃於106年4月11日死亡之期間，已開過15個會
    ，時間長達1年多，這1年多很多死會會員向被上訴人請求給
    付會款，她從未否認，被上訴人一直到陳阿桃死亡後始否認
    有跟系爭合會，足證被上訴人確實有參與系爭合會。且廖秋
    菊於本院亦證述她找被上訴人要錢時，被上訴人沒有否認跟
    會，只強調自己沒有收到會首交給她的會錢。據此，被上訴
    人依民法第179條規定請求返還不當得利214,663元，即無理
    由等語，資為抗辯。並聲明：被上訴人變更之訴駁回。
三、兩造不爭執事項（詳本院卷第136頁至第137頁）
  ㈠上訴人執有如附表所示之系爭本票不獲兌現，於108年4月24
    日向本院聲請核發支付命令，經本院於同年6月3日核發108
    年度司促字第1551號支付命令，並於同年7月1日確定。
  ㈡上訴人執系爭執行名義於108年8月30日向本院聲請對被上訴
    人之財產強制執行，經本院以系爭執行事件受理在案；本院
    已於同年10月23日核發收取命令，准上訴人於214,913元範
    圍內收取被上訴人位於第一商銀之存款，第一商銀並於同年
    11月15日給付前揭款項完畢而執行終結。
四、得心證之理由
  ㈠按債務之主體以締結契約之當事人為準，債權人不得對於債
    務人以外之人而請求履行。上訴人主張其與被上訴人間存在
    系爭合會之合會契約關係之事實，係屬有利於上訴人且係積
    極之事實，依舉證責任分配原則，應由上訴人負舉證責任。
    惟觀之卷附上訴人所提出之系爭合會會員名單（詳本院卷第
    36頁），上訴人未列名其上，而係上訴人之女許惠如列名為
    會員，故就系爭合會之形式上觀察，本件上訴人並非參與系
    爭合會之會員。至上訴人雖提出之106年4月23日互助會開會
    紀錄兼協議書（詳本院卷第58頁）為其據以向被上訴人收取
    會款依憑，然由該開會紀錄兼協議書之出席人欄記載「許惠
    如由母親黃倚慈代理」等語以觀，尚難逕推認兩造間存在本
    件合會契約關係。而證人廖秋菊雖於本院準備程序時證稱其
    認識兩造，因跟會與上訴人認識，被上訴人為本來就認識，
    兩造都有參加系爭合會等語（詳本院卷第52頁），惟證人廖
    秋菊並非系爭合會會首，且其亦未列名在系爭合會會員名單
    上，而係其配偶王鵬舉，縱使上訴人、證人廖秋菊確有參加
    投開標及領取得標金而相識等情，亦有可能係代理真正之會
    員為之，尚難僅憑證人廖秋菊前揭證述，即認上訴人係系爭
    合會之會員。此外，上訴人並未提出任何其他足資佐證兩造
    間存在本件合會契約關係之證據供本院調查，準此，上訴人
    目前就其為系爭合會會員之舉證尚有不足，基於債之相對性
    原則，縱認被上訴人確有參加系爭合會並於105年10月20日
    標得合會金，且系爭支票確係被上訴人標得後所開立相當於
    往後每月需繳交匯款金額供作擔保之本票，上訴人是否為系
    爭合會之會員、其得否以本人名義向被上訴人請求給付系爭
    合會會款，仍非無疑。
  ㈡按無法律上之原因而受利益，致他人受損害者，應返還其利
    益。民法第179條前段定有明文。上訴人因現有卷內證據尚
    不足認定其係系爭合會會員，被上訴人以上訴人並非系爭合
    會會員，請求上訴人返還上訴人持系爭執行名義向第一商銀
    所收取之會款214,663元，即屬有據。上訴人收受被上訴人
    交付之214,663元，並無法律上之原因存在，其因原告之給
    付而受有利益，並致原告受有214,663元之損害，原告請求
    被告返還，於法有據。
　㈢次按受領人於受領時，知無法律上之原因或其後知之者，應
    將受領時所得之利益，或知無法律上之原因時所現存之利益
    ，附加利息，一併償還；如有損害，並應賠償。民法第182
    條定有明文。又給付有確定期限者，債務人自期限屆滿時起
    ，負遲延責任。給付無確定期限者，債務人於債權人得請求
    給付時，經其催告而未為給付，自受催告時起，負遲延責任
    。其經債權人起訴而送達訴狀，或依督促程序送達支付命令
    ，或為其他相類之行為者，與催告有同一之效力。民法第22
    9條第1項、第2項定有明文。又遲延之債務，以支付金錢為
    標的者，債權人得請求依法定利率計算之遲延利息。但約定
    利率較高者，仍從其約定利率。應付利息之債務，其利率未
    經約定，亦無法律可據者，週年利率為5％，民法第233條第1
    項、第203條亦有明文。本件被上訴人對上訴人之返還不當
    得利債權，上訴人應自變更訴之聲明之翌日（109年5月29日
    ）對被上訴人負給付利息之義務，上訴人迄未給付，是被上
    訴人請求上訴人應自變更訴之聲明之翌日即109年5月29日起
    ，至清償日止，給付按週年利率5％計算之法定遲延利息，於
    法有據。
五、綜上所述，被上訴人依不當得利返還請求權請求上訴人給付
    被上訴人214,663元，及自109年5月29日起，至清償日止，
    按週年利率5％計算之利息，洵屬有據，應予准許。 
六、本件事證已臻明確，兩造其餘攻擊防禦方法及所提證據，核
    與判決結果不生影響，爰不逐一論述。
七、據上論結，本件變更之訴為有理由，依民事訴訟法第78條，
    判決如主文。 　　
中　　華　　民　　國　　110 　年　　12　　月　　29　　日
                  民事第一庭  審判長　楊憶忠
                              法  官　張鼎正
                              法  官  吳俐臻
以上為正本係照原本作成。
本件判決不得上訴。
中　　華　　民　　國　　110 　年　　12　　月　　30　　日
                              書記官  王品涵  
附表
編號 票據號碼 發票日 到期日 金額 （單位：新臺幣） 發票人 受款人 1 CH568452 105年10月20日 未記載 3萬元 林錦 未記載 2 CH568453 105年10月20日 未記載 3萬元 林錦 未記載 3 CH568457 105年10月20日 未記載 3萬元 林錦 未記載 4 CH568458 105年10月20日 未記載 3萬元 林錦 未記載 5 CH568459 105年10月20日 未記載 3萬元 林錦 未記載 6 CH568460 105年10月20日 未記載 3萬元 林錦 未記載 7 CH568463 105年10月20日 未記載 3萬元 林錦 未記載